【裁判字號】    90,訴,1430
【裁判日期】    900928
【裁判案由】    偽造文書等
【裁判全文】
台灣板橋地方法院刑事判決                          九十年度訴字第一四三０號
    公  訴  人  台灣板橋地方法院檢察署檢察官
    被      告  乙○○
右列被告因偽造文書等案件，經檢察官提起公訴（九十年度偵字第七三七０號），本
院判決如左：
    主  文
乙○○連續行使偽造私文書，足以生損害於他人，處有期徒刑伍月，如易科罰金，以
佰元折算壹日。
    事  實
一、乙○○於民國（下同）八十六年十二月五日起至八十九年八月五日止鳩集每會新
    台幣（下同）一萬元之民間互助會，連同會首共計三十三會，並約定每月發薪日
    下午上班前十分鐘，在台北縣中和市○○路台灣松下公司處開標，該會係採行內
    標方式進行，亦即活會之會員僅將每會一萬元會款，扣除該次得標會員所出標之
    金額，再將會款交予會首乙○○本人，而由會首將所收齊之會款交予當次得標之
    人。詎乙○○因積欠他人債務，竟基於意圖為自己不法所有之概括犯意，自八十
    七年七月五日起至八十八年十月五日止，在上址利用其主持開標，極少數會員到
    場及會員間欠缺聯繫不知其他會員是否得標之機會，先後四次分別在空白紙上偽
    簽會員甲○○、陳麗娟（即甲○○以其妻陳麗娟之名義參與互助會）及林淑儀等
    人之姓名及所出標息一千六百元至二千元不等之金額（被冒標者、冒標時間、競
    標利息及詐得之金額均詳如附表所示）於標單上之私文書，後又持上開偽造之標
    單之私文書參與比標而標得會款，復向其他未得標與被冒標之人（指甲○○而言
    ，林淑儀除外）收取會款，使甲○○等多人皆信以為真，陷於錯誤而交付會款予
    乙○○，足以生損害於甲○○、陳麗娟與林淑儀等人，共計詐得會款為六十一萬
    七千九百元；而乙○○每次偽造他人名義及出標金額之標單均於各該次互助會投
    標結束之後即丟棄現場而滅失。迨至八十九年一月五日，乙○○因無力負荷上開
    互助會龐大會款而宣布停會，至此甲○○等人始查悉上情。
二、案經被害人甲○○訴請台灣板橋地方法院檢察署檢察官偵查起訴。
    理  由
一、右揭事實，業據被告乙○○於偵審中供承不諱，核與告訴人甲○○指訴之情節相
    符，復有互助會單影本在卷可憑。罪證明確，被告犯行洵堪認定。
二、查本件互助會之標單，據被告自承僅以一般紙條記載姓名及一定金額之標息（如
    甲○○，一千八百元等字樣），並無特別書寫標單二字，是第三人僅憑上開紙條
    之內容觀之，尚不能明瞭其用意何在，仍須依該互助會之約定或民間互助會之習
    慣，始足以表示該金額係標取會款之利息，該姓名係標取會款之會員，而用為足
    以表示參與競標互助會之一定用意之證明。故本件標單非屬刑法第二百十條之私
    文書，而係同法第二百二十條第一項以文書論之準私文書。故核被告所為，係犯
    刑法第二百十六條、第二百二十條第一項、第二百十條行使偽造準私文書罪及同
    法第三百三十九條第一項之詐欺取財罪。公訴人認標單係刑法第二百十條之私文
    書，尚有未洽，附此說明。又被告先後多次偽造甲○○等人之署押及標金於標單
    上，復持以行使，其偽造署押為偽造私文書之部分行為，且偽造標單私文書之低
    度行為，已為其進而行使之高度行為所吸收，均不另論罪。再被告先後四次偽造
    標單持以行使，使會員多人陷於錯誤而交付會款，係一行為觸犯數詐欺取財罪名
    ，屬想像競合犯，應從一重處斷。又被告先後四次行使偽造私文書、詐欺取財之
    犯行，均分別時間緊接，且犯罪構成要件相同，顯各係基於概括之犯意反覆為之
    ，均應依連續犯之規定各論以一罪，並均加重其刑。再被告所犯上開二罪間，有
    方法、結果之牽連關係，應從重以行使偽造私文書罪處斷。至公訴人雖未起訴被
    告於八十八年十月五日冒用林淑儀之名義標取會款之犯行；惟此部分，也行與公
    訴人起訴被告冒用甲○○與陳麗娟名義標取會款部分係基於概括犯意所為，為裁
    判上一罪之關係，依審判不可分之原則，應為起訴效力所及，本院自應一併予以
    審理。爰審酌被告之品行、智識程度及被告與冒用林淑儀名義標取會款部分已與
    林淑儀達成和解，另業已返還甲○○二十萬元，尚餘五十五萬元未清償以及被告
    犯罪後坦承犯行深具悔意等一切情狀，量處如主文所示之刑，並諭知易科罰金之
    折算標準，以資懲儆。又被告行為後，刑法第四十一條業於九十年一月十日經公
    布修正，並於同年月十二日生效施行，修正後刑法第四十一條第一項規定：「犯
    最重本刑為五年以下有期徒刑以下之刑之罪，而受六月以下有期徒刑或拘役之宣
    告，因身體、教育、職業或家庭之關係，執行顯有困難者，得以一元以上三元以
    下折算一日，易科罰金。但確因執行所宣告之刑，難收矯正之效，或難以維持法
    秩序者不在此限」，依新舊法比較結果，自應適用修正後刑法第四十一條第一項
    之規定諭知易科罰金之折算標準，併予敘明。至被告偽造之標單，已於每次行使
    即丟棄現場而滅，業經被告供明在卷，其上偽造之署押，亦因而滅失，自無從宣
    告沒收，附此說明。
據上論斷，應依刑事訴訟法第二百九十九條第一項前段，刑法第二條第一項前段、第
五十六條、第二百二十條第一項、第二百十條、第二百十六條、第三百三十九條第一
項、第五十五條、第四十一條第一項前段，罰金罰鍰提高標準條例第一條前段、第二
條，判決如主文。
本案經檢察官李傳侯到庭執行職務
中      華      民      國       九十       年     九     月   二十八   日
                                      台灣板橋地方法院刑事第二庭
                                          法  官  潘  長  生
右正本證明與原本無異
如不服本判決應於送達後十日內向本院提出上訴狀
                                          書記官  王  增  華
中      華      民      國       九十       年     十     月     三     日
附錄本案論罪科刑法條全文：
刑法第二百十條
偽造、變造私文書，足以生損害於公眾或他人者，處五年以下有期徒刑。
刑法第二百十六條
行使第二百十條至第二百十五條之文書者，依偽造、變造文書或登載不實事項或使登
載不實事項之規定處斷。
刑法第二百二十條：
在紙上或物品上之文字、符號、圖畫、照像，依習慣或特約，足以為表示其用意之證
明者，關於本章及本章以外各罪，以文書論。
錄音、錄影或電磁紀錄，藉機器或電腦之處理所顯示之聲音、影像或符號，足以為表
示其用意之證明者，亦同。
稱電磁紀錄，指以電子、磁性或其他無法以人之知覺直接認識之方式所製成之紀錄，
而供電腦處理之用者。
刑法第三百三十九條
意圖為自己或第三人不法之所有，以詐術使人將本人或第三人之物交付者，處五年以
下有期徒刑、拘役或科或併科一千元以下罰金。
以前項方法得財產上不法之利益或使第三人得之者亦同。
前二項之未遂犯罰之。
  附         表：
┌──┬────┬─────┬─────┬────────┬──────┐
│編號│被冒標者│冒標時間  │競標利息  │詐得金額        │備考（註一）│
├──┼────┼─────┼─────┼────────┼──────┤
│ 一 │ 甲○○ │八七.七.五│一，八００│二一三，二００元│二十六會    │
├──┼────┼─────┼─────┼────────┼──────┤
│ 二 │ 陳麗娟 │八八.一.五│一，七００│一七四，三００元│二十一會    │
├──┼────┼─────┼─────┼────────┼──────┤
│ 三 │ 甲○○ │八八.七.五│一，六００│一三四，四００元│十六會      │
├──┼────┼─────┼─────┼────────┼──────┤
│ 四 │ 林淑儀 │八八.十.五│二，０００│  九六，０００元│十三會（註二│
│    │        │          │          │                │）          │
├──┴────┴─────┴─────┴────────┴──────┤
│                                總額    六一七，九００元              │
└───────────────────────────────────┘
註一：備考欄所載之活會數，均包含被冒標的會員在內。
註二：編號四部分，被告乙○○冒標林淑儀會員後，因未向林淑儀收取會款，故不計
入詐得金額，實際當次詐得十二會，金額為九萬六千元。


司法院資訊處製作；財團法人民間司法改革基金會備份。
